---
title: "Kolokvij 1 - Matjaž"
author: "Urban Matjaz"
date: "2025-01-23"
output: html_document
editor_options: 
  chunk_output_type: console
---

```{r setup, include=FALSE}
knitr::opts_chunk$set(echo = TRUE)
```

```{r, echo=FALSE, warning=FALSE, include=FALSE}
library(ggplot2)
library(car)
library(effects)
library(gridExtra)

library(ggpubr)
library(ellipse)
library(dplyr)
library(vtable)
library(reshape)
library(corrplot)
library(knitr)
library(kableExtra)
library(GLMsData)
```

# Naloga 1

```{r}
data = read.table("diamanti.txt", header=T) 

dim(data) # dimenzije vrstice, stolpci
head(data) # začetek tabele
str(data) 
summary(data) # min, max, kvantili, povprečje po spr

data$barva = factor(data$barva, labels = c("Brezbarven", "Skoraj brezbarven", "Rumen"))
```

Imamo podatke o diamantih. Imamo 3 spremenljivke, in sicer ceno, barvo in karat.
V tem podatkovnem setu je cena odvisna spremenljivka, karat in barva pa napovedni spremenljivki. 

- Cena: Številska spremenljivka, min: 357, max: 17856, mean: 3978, median: 2315

- Barva: Opisna spremenljivka s 3 vrednostmi: Brezbarven, Skoraj brezbarven, Rumen

- Karat: Številska spremenljivka, min: 0.23, max: 2.75, mean: 0.81, median: 0,7

# Naloga 2

```{r}
hist(data$cena, main = "Porazdelitev spr. Cena", xlab = "Cena")
hist(data$karat, main = "Porazdelitev spr. karat", xlab = "karat")
```

Iz histogramov vidimo, da se tako Cena kot tudi Karat porazdeljujeta zelo asimetrično v desno.

```{r}
ggplot(data = data) +
  geom_point(mapping = aes(x = karat, y = cena)) +
  xlab("Karat (g)") + ylab("Cena (eur)") 

ggplot(data = data) +
  geom_point(mapping = aes(x = barva, y = cena)) +
  xlab("barva") + ylab("Cena (eur)") 

boxplot(data$cena ~ data$barva, 
        xlab = "barva", ylab = "cena")
```

Iz 1. grafa vidimo, da se nam pojavlja problem heteroskedastičnosti.


# Naloga 4

```{r}
model = lm(cena ~ karat + barva, data = data)

par(mfrow = c(2, 2))
plot(model)
```

Na grafih v levem stolpcu lahko vidimo, da je kršena predpostavka o konstantni varianci, kar pomeni, da je v modelu prisotna heteroskedastičnost.

Na desnem zgornjem grafu vidimo, da se tudi ostanki ne porazdeljujejo po normalni porazdelitvi. ker se ostanki oddaljujejo od diagonale na repih to kaže na preveliko število prevelikih ostankov.

# Naloga 5

```{r}
par(mfrow = c(1, 1))
symbox(~ cena, xlab = "Lambda",
ylab = "Transformirane vrednosti za ceno",
data = data)

summary(powerTransform(model))

```

Glede na zgornji graf vidimo, da je najbolj simetričen boxplot pri 0, torej log transformaciji. Na našem modelu naredimotako odzivno kot tudi številsko napovedno spremenljivko logaritmiramo z desetiškim logaritmom, torej tako ceno kot tudi karat logaritmiramo.

```{r}
model.t = lm(log10(cena) ~ log10(karat) + barva, data = data)
par(mfrow = c(2, 2))
plot(model.t)
```

Vidimo, da je zdaj diagnostika modela OK. Predpostavke so izpolnjene.

# Naloga 6

```{r}
plot(Effect(c("karat", "barva"), model.t, partial.residuals = TRUE),
     multiline = FALSE, ci.style = "bands",
     key.args = list(x = 0.05, y = 0.8, corner = c(0, 0)),
     main = "", lty = c(1:2))

model.t.int = lm(log10(cena) ~ log10(karat) * barva, data = data)

anova(model.t.int)
```

Uporabimo Sekvenčni F test. Vidimo, da interakcija pojasni več variabilnosti (je statistično značilna)

# Naloga 7

```{r}
par(mfrow = c(1, 1))
qqPlot(model.t.int, id = TRUE)

outlierTest(model.t.int)

influencePlot(model.t.int,
              id = list(method = "noteworthy", n = 2, cex = 1, location = "lr"),
              xlab = "Vzvodi", ylab = "Studentizirani ostanki")


```

Glede na qq plot je kn+andidat za regresijskega osamelca enota z id = 13 vendar nam outlier test ne zavrne ničelne hipoteze, da enota ni regresijski osamelec.

na influencePlot-u vidimo, da imamo tudi nekaj vzvodnih točk npr.: 45, 12

Nimamo pa nobene vpolivne točke, kar pomeni, da modela ni potrebno spreminjati.

# 8 naloga

```{r}

summary(model.t.int)

confint(model.t.int)
(b <- coefficients(model.t.int))

exp(b[1])
exp(confint(model.t.int)[1,])

```

Intercept nima smisla, saj diamant ne more biti brez mase (karat = 0). Pri 95% gotovosti lahko trdimo, da je povprečna cena diamanta za referenčno skupino (brezbarven) med 4426.45 in 4881.75 

```{r}
exp(b[2])-1 * 100
exp(confint(model.t.int)[2,])-1
```

Za vsak karat se pri brezbarvnem diamantu cena dvigne za 415%. S 95% gotovostjo lahko trdimo da se cena za brezbarvni diamant sz vsakim gramom poviša med 382% in 450%.

```{r}
exp(b[3])-1
exp(confint(model.t.int)[3,])-1
```

Za vsak gram se pri skoraj brezbarvnem diamantu cena spusti za 17%.
S 95% gotovostjo lahko trdimo da se cena za brezbarvni diamant sz vsakim gramom poviša med 11% in 4%.

# 9 Naloga

```{r}
plot(Effect(c("karat", "barva"), model.t, partial.residuals = TRUE),
     multiline = FALSE, ci.style = "bands",
     key.args = list(x = 0.05, y = 0.8, corner = c(0, 0)),
     main = "", lty = c(1:2), xlab = "log(karat")
```

