---
title: "dn4_Matjaz"
author: "Urban Matjaž"
date: "`r Sys.Date()`"
output: html_document
editor_options: 
  chunk_output_type: console
---

```{r setup, include=FALSE, echo=FALSE}

library(reshape2) # reshape data sets for ggplot (melt)
library(ggplot2) # nice plots (ggplot)
library(knitr) # for markdown
library(ISLR) # datasets
library(splines) # spline basis functions
library(effects) # graphical effect displays
library(Hmisc) # data analysis, manipulation, and visualization

```

```{r}
data("Wage")
```

```{r}
model.stopnja1 <- lm(logwage ~ age + education, data = Wage)
model.ns3 <- lm(logwage ~ ns(age, df = 2) + education, data = Wage)
model.ns4 <- lm(logwage ~ ns(age, df = 3) + education, data = Wage)
model.ns5 <- lm(logwage ~ ns(age, df = 4) + education, data = Wage)
model.ns6 <- lm(logwage ~ ns(age, df = 5) + education, data = Wage)
model.ns7 <- lm(logwage ~ ns(age, df = 6) + education, data = Wage)
model.ns8 <- lm(logwage ~ ns(age, df = 7) + education, data = Wage)
model.ns9 <- lm(logwage ~ ns(age, df = 8) + education, data = Wage)
model.ns10 <- lm(logwage ~ ns(age, df = 9) + education, data = Wage)

```

```{r}
age.nap <- seq(min(Wage$age), max(Wage$age), length.out = 100)
napovedi.ns3 <- data.frame(age = age.nap, education = "1. < HS Grad")
napovedi.ns3 <- cbind(napovedi.ns3, predict(model.ns3, newdata = napovedi.ns3, interval = "confidence"))

napovedi.ns4 <- data.frame(age = age.nap, education = "1. < HS Grad")
napovedi.ns4 <- cbind(napovedi.ns4, predict(model.ns3, newdata = napovedi.ns4, interval = "confidence"))

napovedi.ns5 <- data.frame(age = age.nap, education = "1. < HS Grad")
napovedi.ns5 <- cbind(napovedi.ns5, predict(model.ns3, newdata = napovedi.ns5, interval = "confidence"))

napovedi.ns6 <- data.frame(age = age.nap, education = "1. < HS Grad")
napovedi.ns6 <- cbind(napovedi.ns6, predict(model.ns3, newdata = napovedi.ns6, interval = "confidence"))

napovedi.ns7 <- data.frame(age = age.nap, education = "1. < HS Grad")
napovedi.ns7 <- cbind(napovedi.ns7, predict(model.ns3, newdata = napovedi.ns7, interval = "confidence"))

napovedi.ns8 <- data.frame(age = age.nap, education = "1. < HS Grad")
napovedi.ns8 <- cbind(napovedi.ns8, predict(model.ns3, newdata = napovedi.ns8, interval = "confidence"))

napovedi.ns9 <- data.frame(age = age.nap, education = "1. < HS Grad")
napovedi.ns9 <- cbind(napovedi.ns9, predict(model.ns3, newdata = napovedi.ns9, interval = "confidence"))

napovedi.ns10 <- data.frame(age = age.nap, education = "1. < HS Grad")
napovedi.ns10 <- cbind(napovedi.ns10, predict(model.ns3, newdata = napovedi.ns10, interval = "confidence"))
```


```{r}
modeli <- list(model.stopnja1, model.ns3, model.ns4, model.ns5,
model.ns6, model.ns7, model.ns8, model.ns9, model.ns10)
adj_r2 <- sapply(modeli, function(m) summary(m)$adj.r.squared)

plot(1:9, adj_r2, type="b",xlab="Stopinje prostosti naravnega zlepka",ylab="Prilagojeni R2")


```

Glede na zgornji graf bi se odločil za model model.ns4, saj je izboljšanje popravljenega $R^2$ pri modelih z več kot 3 stopnjami prostosti zlepka minimalno.

```{r}
summary(model.ns4)
```

Vidimo, da zadnji zlepek ni statistično značilen kar bi lahko pomenilo, da niti ni potreben v našem modelu. Vse stopnje izobrazbe, ki so višje kot referenčna stopnja, torej manj kot srednja šola, so statistično značilne v primerjavi z referenčno  stopnjo. Višja stopnja izobrazbe v našem modelu pomeni tudi višji logaritem plače. naš model pojasni približno 30% variabilnosti logaritma plače.

```{r}
plot(Wage$age, Wage$logwage, col ="gray", xlab="Starost", ylab="log(Plača)")
lines(age.nap, napovedi.ns4[,"fit"], col="blue", lwd=2)
abline(v=c(min(Wage$age), attr(ns(Wage$age, df = 8),"knots"), max(Wage$age)), col="blue", lty=2)
matlines(age.nap, napovedi.ns4[, c("lwr","upr")], lwd = 1, col = "blue", lty = 2)
```

