---
title: "dn6_Matjaz"
author: "Urban Matjaž"
date: "`r Sys.Date()`"
output: html_document
editor_options: 
  chunk_output_type: console
---

```{r setup, include=FALSE, echo=FALSE}
knitr::opts_chunk$set(echo = FALSE, warning = FALSE, message = FALSE)
```

```{r}
library(ISLR2) # datasets
library(ggplot2) # nice plots (ggplot)
library(knitr) # for markdown
library(leaps) # best subset
library(mgcv) # gam
library(car)
library(MASS)
```

```{r}
data <- read.csv("Advertising.csv", header=T)
str(data)
```

```{r}
data$AdBudget = data$TV + data$Radio + data$Newspaper

pearson = cor(data[, c("Sales", "AdBudget")])[2,1]

ggplot(data, aes(x = AdBudget, y = Sales)) + geom_point() 

pearson
```

Za odgovor na prvi dve vprašanji Ali obstaja povezanost med oglaševanjem ter prodajo, ter kako močna je, če obstaja, smo sešteli vse tri oglaševalske proračune in izračunali Pearsonov koeficient korelacije med vsoto oglaševalskih proračunov, ki znaša `r round(pearson, 2)`. Gre za zelo močno pozitivno povezanost med oglaševanjem in prodajo.


```{r}
knitr::kable(cor(data[, c("Sales", "TV", "Radio", "Newspaper")])[2:4, 1], col.names = "Korelacija med prodajo in posameznimi oglasevalskimi mediji")
```
Iz zgornje tabele lahko razberemo povezave med posameznim medijem in prodajo.

```{r}
pairs(data[, c("Sales", "TV", "Radio", "Newspaper")], )
```


```{r}
model_0 = lm(Sales ~ TV + Radio + Newspaper, data = data)
model_int = lm(Sales ~ TV * Radio * Newspaper, data = data)
model_int_tv_radio = lm(Sales ~ TV * Radio + log(Newspaper), data = data)

summary(model_int)
```

Glede na p-vrednosti vidimo, da je interakcija med TV in radio statistično značilna, ostale intrakcije pa ne. Naredimo še sekvenčni F test in vidimo, da je model z interakcijami statistično značilno boljši od modela brez interakcij, vendar pa ni statistično značilno boljši od modela le z inetrakcijo med TV in Radio, zato bomo za nadaljevanje uporabili slednjega.

```{r}
anova(model_0, model_int_tv_radio, model_int)
```


```{r}
model_final = model_int_tv_radio
par(mfrow = c(2, 2))
plot(model_final)
```

Na podlagi zgornjih grafov ostankov vidimo, da povezanost ni linearna. Nelinearnost poskušamo reševati z polinomsko regresijo.

```{r}

set.seed(267)

k = 10 
n = nrow(data)
folds = sample(rep(1:k, length.out = n)) 

errors = c()

for (i in 1:k) {
  test_indices <- which(folds == i)
  train_data <- data[-test_indices, ]
  test_data <- data[test_indices, ]
  
  lm_poly_train <- lm(Sales ~ TV * Radio + I(TV^2) + I(Radio^2) + Newspaper, data = train_data)
  
  test_preds <- predict(lm_poly_train, newdata = test_data)
  
  fold_rmse <- sqrt(mean((test_data$Sales - test_preds)^2))
  errors <- c(errors, fold_rmse)
}

mean_rmse <- mean(errors)
mean_rmse
```

S pomočjo 10-kratne navzkrižne validacije ocenimo izračunamo povprečno vrednost RMSE.
