---
title: "DN 5 Vaje"
author: "Urban Matjaž"
date: "`r Sys.Date()`"
output: html_document
editor_options: 
  chunk_output_type: console
---

```{r setup, include=FALSE}
library(vtable) # summary table
library(kableExtra) # creates nice latex tables
library(corrplot) # correlation plot
library(car) # regression
library(reshape2) # reshape data sets for ggplot (melt)
library(ggplot2) # nice plots (ggplot)
library(knitr)  # for markdown 
library(leaps) # best subset
library(glmnet) # lasso
library(mgcv) # gam
library(summarytools) # summary table
library(ISLR2)
library(splines)
```

```{r}
setwd("C:/Users/Uporabnik/Desktop/Magisterij/Linearni_modeli/git/LinearniModeli/2024_25")
train_set <- read.table("bejzbol_train.txt", header=TRUE)
```

Porazdelitev odzivne spremenljivke `Salary` je asimetrična v desno, zato bomo njene vrednosti logaritmirali.
```{r}
train_set$Salary <- log(train_set$Salary)
```

Na podlagi AIC izberemo najbolj optimalen nabor spremenljivk. Vidimo, da to pomeni, da izberemo 7 spremenljivk in sicer:
Runs, Walks, Years, CRuns, CWalks, NewLeague, Division.

```{r}
best_subset = regsubsets(Salary ~. , data = train_set, nvmax = 19) 

par(mfrow=c(1,1))
plot(best_subset, scale = "Cp") # cp je isto kot AIC

best_subset_summary = summary(best_subset)
final_subset = train_set[, c("Salary", "Runs", "Walks", "Years", "CRuns", "CWalks", "NewLeague", "Division")]
```

Naredimo model iz vseh 7 neodvisnih spremenljivk in nato še modele z naravnimi zlepki, z različnim številom prostosti.

```{r}
model = lm(Salary~Runs + Walks + Years + CRuns + CWalks + NewLeague + Division, final_subset)

m_s3 <- lm(Salary ~ ns(Runs, df = 3) + ns(Walks, df = 3) + ns(Years, df = 3) + 
                     ns(CRuns, df = 3) + ns(CWalks, df = 3) + 
                     NewLeague + Division, data = final_subset)


m_s4 <- lm(Salary ~ ns(Runs, df = 4) + ns(Walks, df = 4) + ns(Years, df = 4) + 
                     ns(CRuns, df = 4) + ns(CWalks, df = 4) + 
                     NewLeague + Division, data = final_subset)


m_s5 <- lm(Salary ~ ns(Runs, df = 5) + ns(Walks, df = 5) + ns(Years, df = 5) + 
                     ns(CRuns, df = 5) + ns(CWalks, df = 5) + 
                     NewLeague + Division, data = final_subset)

m_s6 <- lm(Salary ~ ns(Runs, df = 6) + ns(Walks, df = 6) + ns(Years, df = 6) + 
                     ns(CRuns, df = 6) + ns(CWalks, df = 6) + 
                     NewLeague + Division, data = final_subset)

m_s7 <- lm(Salary ~ ns(Runs, df = 7) + ns(Walks, df = 7) + ns(Years, df = 7) + 
                     ns(CRuns, df = 7) + ns(CWalks, df = 7) + 
                     NewLeague + Division, data = final_subset)

m_s8 <- lm(Salary ~ ns(Runs, df = 8) + ns(Walks, df = 8) + ns(Years, df = 8) + 
                     ns(CRuns, df = 8) + ns(CWalks, df = 8) + 
                     NewLeague + Division, data = final_subset)

AIC(model, m_s3,m_s4,m_s5,m_s6, m_s7, m_s8)

```

Vidimo, da je od zgornjih najboljši model m_s7, ker ima najmanjši AIC.

```{r}
model_i = lm(Salary~Runs + Walks + Years + CRuns + CWalks + NewLeague + Division, final_subset)
m_s3_i <- lm(Salary ~ ns(Runs, df = 3) * ns(Walks, df = 3) * ns(Years, df = 3) * 
                     ns(CRuns, df = 3) * ns(CWalks, df = 3) * 
                     NewLeague * Division, data = final_subset)


m_s4_i <- lm(Salary ~ ns(Runs, df = 4) * ns(Walks, df = 4) * ns(Years, df = 4) * 
                     ns(CRuns, df = 4) * ns(CWalks, df = 4) * 
                     NewLeague * Division, data = final_subset)


m_s5_i <- lm(Salary ~ ns(Runs, df = 5) * ns(Walks, df = 5) * ns(Years, df = 5) * 
                     ns(CRuns, df = 5) * ns(CWalks, df = 5) * 
                     NewLeague * Division, data = final_subset)

m_s6_i <- lm(Salary ~ ns(Runs, df = 6) * ns(Walks, df = 6) * ns(Years, df = 6) * 
                     ns(CRuns, df = 6) * ns(CWalks, df = 6) * 
                     NewLeague * Division, data = final_subset)

m_s7_i <- lm(Salary ~ ns(Runs, df = 7) * ns(Walks, df = 7) * ns(Years, df = 7) * 
                     ns(CRuns, df = 7) * ns(CWalks, df = 7) * 
                     NewLeague * Division, data = final_subset)

m_s8_i <- lm(Salary ~ ns(Runs, df = 8) * ns(Walks, df = 8) * ns(Years, df = 8) * 
                     ns(CRuns, df = 8) * ns(CWalks, df = 8) * 
                     NewLeague * Division, data = final_subset)

AIC(model_i, m_s3_i,m_s4_i,m_s5_i,m_s6_i, m_s7_i, m_s8_i)
```

Naredimo še modele z interakcijami in vidimo, da so modeli pri izračunu AIC problematični, saj nam izpiše -Inf, kar pomeni da gre lahko za težave s preprileganjem.

```{r}
model_koncni = m_s7
saveRDS(model_koncni, "MATJAZ.rds")
```


Opombe:

Velik bolš je najprej modelirat nelinearnost pol pa šele zbirat subset spremenljivk.

