---
title: "MATJAZ_URBAN"
author: "Urban Matjaž"
date: "`r Sys.Date()`"
output: pdf_document
editor_options: 
  chunk_output_type: console
---

```{r setup, packages & libraries, include=FALSE, echo=FALSE, warning = FALSE, message = FALSE}
knitr::opts_chunk$set(echo = TRUE)
```

```{r, include=FALSE, echo=FALSE, warning = FALSE, message = FALSE}
library(ggplot2)
library(ggpubr)
library(GLMsData)
library(effects)
library(emmeans)
library(car)
```


```{r, include=FALSE, echo=FALSE, warning = FALSE, message = FALSE}
data(lungcap)
str(lungcap)
summary(lungcap)
```


```{r}
# Ht, telesna višina v cm

lungcap$Ht <- lungcap$Ht*2.54

#  Smoke naj bo faktor z vrednostma "Ne" in "Da"

lungcap$Smoke <- factor(lungcap$Smoke, labels=c("Ne", "Da"))
levels(lungcap$Gender)

# zamenjamo oznaki za spol za grafične prikaze

levels(lungcap$Gender) <- c("Ženske", "Moški")  
```

```{r}
mod2.int <- lm(log(FEV) ~ Age*Ht*Gender*Smoke, data=lungcap) 
par(mfrow=c(2,2))
plot(mod2.int)
summary(mod2.int)
```

# Splošna enačba modela
\[
\hat{y}_i = \beta_0 + \beta_1 \cdot \text{Age}_i + \beta_2 \cdot \text{Ht}_i + \beta_3 \cdot \text{Gender}_i + \beta_4 \cdot \text{Smoke}_i 
+ \beta_5 \cdot (\text{Age}_i \cdot \text{Ht}_i) + \beta_6 \cdot (\text{Age}_i \cdot \text{Gender}_i) 
+ \beta_7 \cdot (\text{Age}_i \cdot \text{Smoke}_i) 
\]
\[
+ \beta_8 \cdot (\text{Ht}_i \cdot \text{Gender}_i) + \beta_9 \cdot (\text{Ht}_i \cdot \text{Smoke}_i) 
+ \beta_{10} \cdot (\text{Gender}_i \cdot \text{Smoke}_i) 
+ \beta_{11} \cdot (\text{Age}_i \cdot \text{Ht}_i \cdot \text{Gender}_i) 
+ \beta_{12} \cdot (\text{Age}_i \cdot \text{Ht}_i \cdot \text{Smoke}_i) 
\]
\[
+ \beta_{13} \cdot (\text{Age}_i \cdot \text{Gender}_i \cdot \text{Smoke}_i) 
+ \beta_{14} \cdot (\text{Ht}_i \cdot \text{Gender}_i \cdot \text{Smoke}_i) 
+ \beta_{15} \cdot (\text{Age}_i \cdot \text{Ht}_i \cdot \text{Gender}_i \cdot \text{Smoke}_i) + \epsilon_i
\]

## Ženske nekadilke

\[
\log(\text{FEV}) = -2.55 + 0.12 \cdot \text{Age} + 0.02 \cdot \text{Ht} - 0.0006 \cdot (\text{Age} \cdot \text{Ht})
\]

## Ženske kadilke

\[
\log(\text{FEV}) = (-2.55 + 12.05) + (0.12 - 0.84) \cdot \text{Age} + (0.02 - 0.07) \cdot \text{Ht} + (0.005 - 0.0006) \cdot (\text{Age} \cdot \text{Ht})
\]

## Moški nekadilci

\[
\log(\text{FEV}) = (-2.55 + 0.98) + (0.12 - 0.14) \cdot \text{Age} + (0.02 - 0.006) \cdot \text{Ht} + (0.0008 - 0.0006) \cdot (\text{Age} \cdot \text{Ht})
\]

## Moški kadilci

\[
\log(\text{FEV}) = (-2.55 + 0.98 + 12.05 - 13.88) + (-0.14 - 0.84 + 0.87) \cdot \text{Age} + (-0.006 - 0.07 + 0.08) \cdot \text{Ht} + (0.0008 + 0.005 - 0.005 - 0.0006) \cdot (\text{Age} \cdot \text{Ht})
\]


```{r, echo=FALSE, warning = FALSE, message = FALSE}
plot(Effect(c("Age","Ht","Gender","Smoke"), mod2.int, partial.residuals=TRUE), main="")
```
